臺灣高等法院臺中分院民事判決　九十三年度上國字第三號
　　　上　訴　人　台中市中興地政事務所
　　　法定代理人　甲○○
　　　被 上 訴人　庚○○
　　　　　　　　　乙○
　　　　　　　　　辛○○
　　　　　　　　　丁○○
　　　　　　　　　丙○○
　　　　　　　　　戊○○
　　　　　　　　　己○○
右當事人間請求國家賠償事件，上訴人對於民國九十三年三月五日台灣台中地方法院
九十二年度國字第二七號第一審判決提起上訴，本院於九十三年十月二十六日言詞辯
論終結，判決如下：
    主    文
原判決廢棄。
被上訴人在第一審之訴及假執行之聲請駁回。
第一、二審訴訟費用由被上訴人連帶負擔。
    事實及理由
一、被上訴人起訴主張：台中市西屯區○○○段四五之六地號土地（下稱系爭土地）
    於日據時代為被上訴人之被繼承人陳隆所有，於民國三十六年十一月二十四日辦
    理土地總登記時，上訴人就所有權人陳隆之資料，僅記載中區大墩里十四鄰，並
    於備註欄記載無主。嗣於六十六年間轉換新登記簿時，僅登記系爭土地所有權人
    陳隆之姓名，遺漏原住址登記。系爭土地重測後之地號變更為同地段二０四九及
    二０四九之一地號，而所有權人陳隆之住址欄仍為空白，造成台中市政府於七十
    八年間辦理系爭土地徵收時，因無從得知陳隆之資料，而以公示送達方式對陳隆
    提存系爭土地之地價補償費合計新台幣（以下同）一百六十三萬二千三百九十二
    元。被上訴人遲至九十二年六月間始得之上情，因距上開公告時間已逾十年，而
    無法依繼承關係領取該提存金額，顯然受有損害，經向上訴人請求賠償損害遭拒
    絕，爰依土地法第六十八條之規定，求為命上訴人給付一百六十三萬二千三百九
    十二元及自起訴狀繕本送達翌日起至清償日止，按年息百分之五計算之利息之判
    決。原審為被上訴人勝訴之判決，並依兩造陳明酌定擔保金額為假執行及免假執
    行之宣告，上訴人不服上訴，被上訴人聲明：求為判決駁回上訴。
二、上訴人則以：與系爭土地同地段四五之二及四五之三地號之二筆土地，陳隆於三
    十五年六月二十一日聲請總登記時，該二筆土地標示、所有權人、住址部分均標
    示詳盡，並經用印其上。然同日聲請之系爭土地之申報書標示欄，僅列道路用地
    ，所有權人欄為賴占，陳隆僅為權利關係人，住址則為空白，而未用印於其上
    ，亦無上訴人之校對章，故可推定陳隆已無意取得該土地，始未完成申報手續。
    況陳隆之繼承人辛○○、陳鄭束於繼承時，亦遺漏登記系爭土地。是被上訴人無
    法領取提存之補償金之原因可歸責於陳隆、辛○○及陳鄭束，依土地法第六十八
    條但書之規定，上訴人就被上訴人之損害不負賠償之責等語置辯。原審為上訴人
    敗訴之判決，上訴人不服，上訴聲明：(一)原判決廢棄。(二)駁回被上訴人在第一審
    之訴及假執行之聲請。
三、被上訴人主張系爭土地於三十六年十一月二十四日辦理土地總登記時，上訴人就
    所有權人陳隆之資料僅記載中區大墩里十四鄰，備註欄則記載無主。嗣於六十六
    年間轉換新登記簿時，僅登記系爭土地所有權人陳隆之姓名，而遺漏登記原住址
    。系爭土地重測後之地號變更為同地段二０四九及二０四九之一地號，所有權人
    陳隆之住址欄仍為空白，造成台中市政府於七十八年間辦理系爭土地徵收時，以
    公示送達方式對陳隆提存系爭土地之地價補償費一百六十二萬八千零一十七元。
    被上訴人遲於九十二年六月間始得之上情，因距公示送達公告時間已逾十年，而
    未能依繼承關係領取該提存金額，經向上訴人請求賠償損害遭拒絕等事實，業據
    提出陳隆之戶籍登記謄本、光復後除戶戶籍簿冊浮籤記事資料專用頁、陳隆日據
    時期戶籍登記簿、系爭土地重測前登記簿謄本、系爭土地重測後登記簿謄本及台
    中市中興地政事務所函等件為證，復為上訴人所不爭執，應堪信為真實。
四、按因登記錯誤遺漏或虛偽致受損害者，由該地政機關負損害賠償責任，此土地法
    第六十八條前段定有明文，是依法請求損害賠償者，必其本身之權利受有損害者
    始有此項損害賠償請求權。本件被上訴人主張系爭土地之地價補償費一百六十二
    萬八千零一十七元，因提存公示送達逾十年，已歸屬國庫，使被上訴人未能依繼
    承關係領取該提存金額，而受有損害。然查台中市政府於辦理系爭土地徵收時係
    將地價補償費分別於七十八年十一月三日、八十年四月二十四日向臺灣臺中地方
    法院辦理提存，此有調閱之該院八十年度存字第一六五二號、第一九二二號提存
    卷宗所附提存書可稽，又陳隆係民國二十八年九月七日死亡，此有被上訴人所提
    戶籍謄本可稽（見原審卷第十四頁），按提存人所指定受取提存物之人，如係無
    權受取者，其提存為無效，提存法第十八條定有明文。本件提存物受取人已於提
    存程序開始前死亡，在法律上已喪失權利能力，台中市政府仍以之為受取提存物
    之人，其提存為不合法，提存所應通知提存人領回。既屬不應提存，則民法第三
    百三十條債權人之十年受取期間亦無由起算。故提存所發現有不應提存者，即應
    依提存法第十條第二項後段規定，限期命提存人取回，其逾十年不取回者，提存
    物始歸屬於國庫。本件提存所並未踐行此項程序，其除斥期間自不能開始進行，
    提存雖經十年，提存物仍不屬於國庫，應由提存所通知提存人台中市府領回。提
    存之系爭土地地價補償費既不屬於國庫。被上訴人主張因歸屬國庫未能依繼承關
    係領取提存物，而有損害，即非可採。既無被上訴人所主張之損害，上訴人縱有
    登記錯誤遺漏之情形，亦無負損害賠償責任可言。
五、又按土地法第六十八條第一項關於因登記錯誤、遺漏或虛偽致受損害者，由該地
    政機關負損害賠償責任之規定，係為保護不動產真正權利人之權利而設，故於虛
    偽登記受損害之情形，應係指真正權利人之權利，因虛偽登記而受損害者言，若
    因登記錯誤而登記時，既非該土地之真正權利人，自不得本諸土地法第六十八條
    之規定，請求登記機關負損害賠償責任（最高法院七十六年台上字第二一六八號
    判決參照）。次按土地總登記，由土地所有權人於登記期限內檢同證明文件聲請
    之。如係土地他項權利之登記，應由權利人及義務人共同聲請。又聲請登記之土
    地權利公告期滿無異議，或經調處成立或裁判確定者，應即為確定登記，發給權
    利人以土地所有權狀或他項權利證明書。土地法第五十一條及第六十二條第一項
    定有明文。又按登記係以公示實際上存在之事項為目的，實際上不存在之事項雖
    為登記，亦不能因此變為存在，自無以之對抗第三人之餘地（最高法院二十一年
    上字第二四八號判例參照）。本件土地辦理總登記時，係由被上訴人之被繼承人
    陳隆所申報，其申報書上記載之所有權人為賴占並非陳隆，僅於權利關係人欄
    記載為陳隆，此外申報書上並無賴占及陳隆年籍住所、權利憑證之記載，該申
    報經審查結果相符，公告無異議確定，此有申報書影本可稽（見原審卷第五十一
    頁），依該申報書所載所有權人為賴占，並非陳隆，上訴人雖於土地登記簿上
    所有權欄登記所有權人為陳隆，惟並未發給所有權狀，並另行記載為「無主」，
    此亦有土地登記簿謄本可稽（見原審卷第六０頁），則土地登記簿將所有權人記
    載為陳隆，本與申報書所載及依該申報資料所為公告不符，自係出於錯誤，依前
    引判例所示法則，不能認為陳隆為真正所有權人。被上訴人之被繼承人陳隆既非
    土地真正所有權人，被上訴人並無損害可言。
六、綜上所述，上訴人抗辯被上訴人並無損害，自屬可信，被上訴人主張上訴人辦理
    系爭土地登記遺漏，致受有損害為不足採。從而，被上訴人依土地法第六十八條
    規定，請求上訴人給付一百六十三萬二千三百九十二元及其法定利息為無理由，
    不應准許。其假執行之聲請亦失所附麗，應併予駁回。原審判命上訴人如數給付
    ，並為假執行之宣告，自有未洽。上訴意旨指摘原判決不當，求予廢棄改判，為
    有理由。自應由本院予以廢棄改判，如主文第二項所示。
七、本件事證已臻明確，兩造其餘攻擊防禦方法均於判決結果不生影響，爰不一一贅
    述，附此敘明。
八、據上論結，本件上訴為有理由，依民事訴訟法第四百五十條、第八十五條第二項
    ，判決如主文。
中　　　華　　　民　　　國　　九十三　　年　　 十一　　 月　　　九　　　日
~B1民事第四庭審判長法　官　黃斐君
~B2　　　　　　　　法　官　陳蘇宗
~B3　　　　　　　　法　官　張鑫城
右為正本係照原本作成。
如對本判決上訴，須於收受判決送達後二十日內向本院提出上訴書狀，其未表明上訴
理由者，應於提出上訴後二十日內向本院提出上訴理由書(須按他造人數附具繕本)。
上訴時應提出委任律師為訴訟代理人之委任狀。具有民事訴訟法第四百六十六條之一
第一項但書或第二項之情形為訴訟代理人者，另應附具律師及格證書及釋明委任人與
受任人有該條項所定關係之釋明文書影本。
~B 　 　　　　　　書記官　陳文琴
中　　　華　　　民　　　國　　九十三　　年　　 十一　　 月　　 十一　　 日
                                                                        Ｂ
